【裁判字號】    96,訴,6052
【裁判日期】    980306
【裁判案由】    返還定金等
【裁判全文】
臺灣臺北地方法院民事判決              96年度訴字第6052號
原      告  乙○○
訴訟代理人  賴錫卿律師
複代理人    張智超律師
被      告  甲○○
訴訟代理人  徐家福律師
上列當事人間返還定金等事件，本院於民國98年2月13日言詞辯
論終結，判決如下：
    主      文
被告應給付原告新台幣壹佰萬元，及自民國九十六年八月十一日
起至清償日止，按年息百分之五計算之利息。
原告其餘之訴駁回。
訴訟費用由被告負擔二分之一，餘由原告負擔。
本判決第一項得假執行。但被告如以新台幣壹佰萬元為原告預供
擔保，得免為假執行。
原告其餘假執行聲請駁回。
    事實及理由
一、按訴狀送達後，原告不得將原訴變更或追加他訴，但擴張或
    減縮應受判決事項之聲明者，不在此限，民事訴訟法第255
    條第1項第3款定有明文。本件原告原起訴聲明求為判決被告
    應給付原告新台幣（下同）230萬元，及自起訴狀繕本送達
    翌日起至清償日止，按年息百分之5計算之利息。嗣於民國
    (下同)96 年11月29日本院言詞辯論期日減縮訴之聲明為被
    告應給付原告200萬元，及自起訴狀繕本送達翌日起至清償
    日止，按年息百分之5計算之利息。核屬減縮應受判決事項
    之聲明，依上開規定尚無不合，應予准許。
二、原告起訴主張：
（一）原告於96年1月間，透過訴外人威頂餐飲股份有限公司 (
      下稱威頂公司)之介紹，與被告簽訂商店讓渡同意書，即
      八方雲集-台大店部分，然兩造簽訂系爭台大店讓渡同意
      書後，被告一直無法提供充分的資料證明台大店在95年7
      月至11月間有20萬元以上之淨利，且被告刻意隱瞞台灣大
      學附設醫院與誠品公司之合約即將到期，故原告於96 年3
      月14日提出解約通知書。原告提出解約通知書後，經威頂
      公司居中協調後，雙方同意將台大店的30萬元定金轉至八
      方雲集-榮總店，並追加70萬元共計100萬元的簽約金，另
      簽定新約，並在新約中註明「倘本約完成交接，原甲乙雙
      方簽訂之八方雲集-台大店，雙方合意無償取消合作意願
      ，並將首期價金新台幣30萬元正退還乙方」，亦即僅在新
      約完成交接情況下，八方雲集-台大店合約才能解約，該
      約第5條亦明定96年4月30日為轉櫃換約點交日。
（二）嗣雙方協議將簽定設櫃合約延展至96年5月30日前辦理，
      協議內容並未提及係何原因，亦即出於各自情願。被告於
      5月23日通知原告辦理設櫃轉讓換約，惟因由誰開立發票
      一事，致當日未能完成換約。而關於開立發票一事，5月
      23日原告曾當場要求被告開具200萬元的發票，卻遭被告
      以合約上未說要開發票而拒絕辦理轉櫃事宜，惟開立發票
      係會計師請原告要被告開立的，以便符合營業稅法之規定
      及日後開業後沖銷所用。96年5月23日至30日間，被告均
      未通知原告何日何時可辦理設櫃轉讓換約，原告久候無著
      下，於5月30日下午6點多主動至榮總店等待，被告則於晚
      間8點許趕到榮總店，原告當場提出解決方案，即自願給
      付被告5萬元來補貼營業稅，被告也答應開具被告所營和
      味商行有限公司 (下稱和味商行)之發票給原告，被告之
      妻呂素華即請誠品股份有限公司 (下稱誠品書店)商場主
      管劉晏廷下來主持換約，惟經呂素華回來告知商場主管劉
      小姐說因雙方仍有紛爭，故無法於今日辦理轉櫃。自始至
      終，原告均有誠意承受八方雲集-台大店及嗣後轉換之八
      方雲集-榮總店，惟查，原告於96年6月4日及27日以律師
      函催告被告於6月30日前辦妥讓渡事宜，被告至今仍相應
      不理，又再請其於96年12月5日前出面與原告辦理八方雲
      集-榮總店設櫃轉讓換約，被告仍相應不理。原告復以書
      狀向被告表示，請其於96年12月5日前出面與原告辦理八
      方雲集-榮總店設櫃轉讓換約，若期限屆至仍未辦理完成
      ，則原告依法表示解除該份合約。查至今被告仍未出面與
      原告辦理八方雲集-榮總店設櫃轉讓換約，則該份合約已
      經解除，被告理應負回復原狀返還定金之責。又雙方簽訂
      之讓渡契約第17條後段有規定：「如甲方（即被告）不賣
      或不按約履行，甲方亦應將乙方（即原告）已繳付之款項
      如數退還乙方，甲方並賠償予乙方已繳付之款項相同金額
      予乙方，雙方無異議。」為此，爰依該讓渡契約第17 條
      後段及民法第249條第3款、第259條之規定，請求返還原
      告已交付之定金100萬元，並賠償定金一倍之100萬元，共
      200萬元。
（三）聲明為：
    1.被告應給付原告200萬元，及自起訴狀繕本送達之翌日起
      至清償日止，按年息百分之5計算之利息。
    2.願供擔保請准宣告假執行。
三、被告則抗辯：
（一）被告早依約備妥上開台大店轉讓文件，並通知誠品書店辦
      理商店設據轉讓之換約事宜，因原告看到八方雲集榮總店
      後，即懇求將原頂讓八方雲集台大店更換為八方雲集榮總
      店，雙方於96年4月16日簽定商店讓渡同意書，約定頂店
      金額為200萬元，簽訂時給付100萬元（含台大店已給付30
      萬元），4月30日前完成設櫃轉讓換約，原告同時給付50
      萬元價金及交付52萬元不兌現之設櫃保證金票據，4月30
      日點交店舖，原告同時交付票期為96年8月1日、11月1日
      之期票二紙。惟原告此段期間一直無法找到合適員工，致
      未辦理店務學習與交接。後原告再以人手不足與出國為由
      要求延期，雙方乃於96年4月30日簽訂協議書，約定於96
      年5 月30日前辦理與誠品書店設櫃讓渡合約。
（二）兩造約定96年5月23日與誠品書店辦理設櫃讓渡之換約手
      續，詎原告竟未依約攜帶面額52萬設櫃保證票及50萬元之
      價金，致未能完成換約手續。被告委託妻子發函通知訴外
      人威頂公司並請其轉知原告於5月30日前須辦理完成設櫃
      讓渡換約，訴外人威頂公司亦將上情通知原告。之後雙方
      再約定於96年5月30日辦理商店設櫃轉讓換約，被告於96
      年5月30日苦苦等候原告前來共同辦理與誠品書店辦理商
      店設櫃轉讓換約，直至下五點多誠品書店辦理商店設櫃轉
      讓換約承辦人下班，仍不見原告前來，被告始失望離去，
      六點多原告以電話通知其在榮總醫院，被告仍趕赴現場，
      告知承辦人員早已下班。經被告事後知悉，原告於當日下
      四時四十分至威頂公司找訴外人黃郁誠先生，告知時間已
      快五點，請其出具書面證明係被告未前往辦理換約手續，
      惟其告知應趕赴榮總換約。本件係原告先違約不買八方雲
      集台大店，後再多次違約故意不買榮總店，是而被告依約
      沒收原告已付價金100萬元（含台大店30萬元），於法自
      屬有據。
（三）聲明為：
    1.原告之訴駁回。
    2.如受不利判決，願供擔保請准宣告免為假執行。
四、本院之判斷：
（一）兩造不爭執之事實及本件爭點
      原告主張兩造就八方雲集-台大店於96年1月10日簽定商店
      讓渡同意書，嗣兩造合意將台大店的30萬元定金轉至八方
      雲集-榮總店，並追加70萬元共計100萬元的簽約金，另簽
      訂新約。兩造就八方雲集-榮總店於96年4月16日簽定商店
      讓渡同意書，原定於4月30日前完成設櫃轉讓換約，後經
      雙方協議，將簽定設櫃合約延展至5月30日前辦理，惟迄
      今尚未辦理交接，該讓渡契約已解除等情，為被告所不爭
      執，並提出商店讓渡同意書、解約通知書等件為證，堪信
      為真實。惟原告主張被告違約，應返還原告已交付之定金
      100萬元，並賠償定金一倍共200萬元，為被告所否認，並
      以前詞置辯，故本件爭點為：1.榮總店未辦理交接應認原
      告或被告違約？2.若被告違約，被告應否返還定金，及賠
      償原告定金一倍之違約金？若原告違約，被告得否沒收原
      告之定金？
（二）得心證之理由
    1.按契約有預約與本約之分。所謂預約乃雙方當事人約定將
      來訂立一定契約之契約，目的在使當事人負締結本約之義
      務，其本質仍屬契約之一種，故由預約而生之權利義務關
      係，亦應依一般契約法則之規定斷之。而若當事人之一方
      由他方受有定金，依民法第248條規定，則推定其契約成
      立。本件原告主張雙方於96年4月16日簽定榮總店商店讓
      渡同意書，約定頂店金額為200萬元，簽訂時給付100萬元
      （含台大店已給付30萬元），96年4月30日（嗣改成96年5
      月30日）前完成設櫃轉讓換約，被告並已收受該筆定金等
      情，堪認原告確有與被告締結榮總店讓渡契約之預約，並
      因此交付上開定金予被告，依民法第248條規定，應推定
      兩造間買賣契約之預約已經成立。
    2.次按當事人締結之預約一經合法成立，雙方均應遵守，預
      約義務人如不訂立本約，除有特別情形外，預約權利人得
      請求其履行訂立本約之義務，並得請求違反預約之損害賠
      償或解除預約。復按所謂立約定金乃指契約成立前簽立預
      約時所交付之定金，用以擔保本約之成立者，是若本約成
      立，立約定金即變更為確保契約之履行為目的，固有民法
      第249條規定之適用；本約如未成立，定金之效力仍應類
      推適用該條文之規定（最高法院93年台上字第441號判決
      意旨參照）。查兩造既訂有讓渡預約，約定兩造應於96
      年5月30日前辦理與誠品書店設櫃讓渡合約，有原告提出
      該讓渡合約書在卷可按，被告並已收受原告交付之立約定
      金100萬元，亦如前述，則被告依該讓渡預約即負有履行
      訂立本約之義務，如事後買賣之本約無法訂立，亦即預約
      已不能履行，當視無法成立買賣本約，而應判斷是否可歸
      責於當事人或可歸責於當事人之任一方，類推適用民法第
      249條各款規定，決定原告所交付定金應如何處理。
    3.惟按契約雙方當事人，依據契約自由之精神，於依合意訂
      定契約，當得再訂契約，使原屬有效之契約自始歸於無效
      ，此即所謂合意解除。契約之合意解除因與法定解除權之
      行使性質不同，效果亦異。前者乃屬契約行為，即以第二
      次契約解除第一次契約，其契約已全部或一部履行者，除
      有特別約定外，並不當然適用民法關於契約解除之規定，
      而契約經合意解除後，即溯及失其效力，雙方免其履行義
      務，即不生違約之問題，除別有約定外，當事人一方自不
      得再依契約原約定請求他方當事人負損害賠償責任。又，
      買賣契約之合意解除非要式行為，買賣雙方當事人解除契
      約之意思表示一致，買賣契約即因之而解除，並不以訂立
      解除契約之書面為必要（最高法院85年台上字第3055號判
      決意旨可參）。是縱兩造訂立預約，嗣未履行其簽訂本約
      之義務，倘兩造另依契約自由精神，達成解除買賣預約之
      合意，雙方自無再履行預約之義務，亦不受原契約約定之
      拘束。
    4.末按契約解除時，當事人雙方回復原狀之義務，除法律另
      有規定或契約另有訂定外，由他方所受領之給付物，應返
      還之。受領之給付為金錢者，應附加自受領時起之利息償
      還之，民法第259條第1款、第2款規定有明文。經查本件
      兩造固曾訂立讓渡預約，約定於96年5月30日前簽訂讓渡
      本約，被告並收受立約定金100萬元，業如前述，故兩造
      均負有與對造訂立讓渡本約之義務；惟嗣後雙方因簽訂本
      約之意見始終無法一致，對換約有關之連絡事宜亦無法達
      成協議，且縱5月30日能辦妥，誠品書店亦有換約是否得
      以成立之最終決定權，此有證人劉晏廷即誠品榮總店樓面
      主管之證詞在卷可稽，而兩造亦不爭執系爭讓渡預約之法
      律關係已經解除（見本院96年11月8日言詞辯論筆錄），
      則系爭讓渡預約已溯及的歸於消滅，原告依前開規定，僅
      得請求被告返還交付之定金100萬元，尚不得主張依民法
      第249條第3款或系爭讓渡預約第17條後段之規定請求被告
      加倍返還前所交付之定金；同理，被告主張依系爭讓渡預
      約第17條前段規定，得沒收原告交付之定金，亦屬無據。
五、綜上所述，原告依民法第259條第2款之規定，主張被告應返
    還定金100萬元，及自起訴狀繕本送達翌日即96年8月11日起
    至清償日止，按年息百分之5計算之利息，為有理由，應予
    准許；其依民法第249條第3款之規定，主張被告應賠償定金
    一倍即100萬元，及自96年8月11日起至清償日止，按年息百
    分之5計算之利息，則屬無據，應予駁回。本件原告勝訴部
    分，兩造均陳明願供擔保請准宣告假執行或免為假執行，經
    核並無不合，爰分別酌定相當擔保金額准許之，至原告敗訴
    部分，其假執行之聲請已失所附麗，應併予駁回。
六、本件事證已臻明確，兩造其餘主張陳述及所提之證據，經本
    院審酌後，認均不足以影響本判決之結果，均毋庸再予論述
    ，附此敘明。
七、訴訟費用負擔之依據：民事訴訟法第79條。
中    華    民    國    98    年    3     月    6     日
                  民事第五庭    法  官  熊誦梅
以上正本係照原本作成
如對本判決上訴，須於判決送達後20日內向本院提出上訴狀
中    華    民    國    98    年    3     月    6     日
                                書記官  董美妙


司法院資訊處製作；財團法人民間司法改革基金會備份。
